【裁判字號】    96,訴,3257
【裁判日期】    970320
【裁判案由】    商標註冊
【裁判全文】
臺北高等行政法院判決
                                     96年度訴字第03257號
                              .
原      告  台灣糖業股份有限公司
代  表  人  甲○○（董事長）
訴訟代理人  劉法正律師
            楊祺雄律師      （兼送達代收人）
複  代理人  余惠如律師
被      告  經濟部智慧財產局
代  表  人  王美花（局長）
訴訟代理人  乙○○
上列當事人間因商標註冊事件，原告不服經濟部中華民國96年07
月26日經訴字第09606071480 號訴願決定，提起行政訴訟。本院
判決如下：
    主  文
訴願決定及原處分均撤銷。
被告對於原告就申請第000000000 號「台糖安心豚及圖」商標註
冊事件，應依本判決之法律見解另為處分。
原告其餘之訴駁回。
訴訟費用由被告負擔二分之一，餘由原告負擔。
    事  實
一、事實概要：原告於民國（以下同）95年06月21日以「台糖安
    心豚及圖」商標，指定使用於商標法施行細則第13條所定商
    品及服務分類表第29類之「肉類及其製品、肉乾、肉酥、扣
    肉、香腸、豬腳、豬肉、滷肉、保存處理的肉類；肉類速食
    調理包、肉汁、肉湯、高湯」等商品，向被告申請註冊。經
    被告審查，認其與據以核駁之註冊第0000000號「安心」、0
    000000號「安心雞」等商標構成近似，且均指定使用於「肉
    類及其製品」等類似商品，有致相關消費者混淆誤認之虞，
    應不准註冊，乃以96年03月26日商標核駁第299180號審定書
    為應予核駁之處分。原告不服，提起訴願，經訴願決定駁回
    ，原告猶未甘服，遂向本院提起行政訴訟。
二、兩造聲明：
  (一)原告聲明：
  1.原處分及訴願決定均撤銷。
  2.被告就申請第000000000號「台糖安心豚及圖」商標應為核
    准註冊之處分。
  3.訴訟費用由被告負擔。
  (二)被告聲明：
  1.駁回原告之訴。
  2.訴訟費用由原告負擔。
三、兩造之主張：
甲、原告主張：
  (一)本件訴願決定略以，「本件原告申請註冊之『台糖安心豚及
    圖』商標圖樣雖係在一圓形設計圖中由上而下分置橫書之中
    文『台糖肉品』、『安心豚』及『保證台糖自養自產無抗生
    素無藥物殘留』等字句，惟其中『安心豚』3 字位於圖面中
    央處佔有整體構圖相當之比例，是該文字底層雖尚襯繪有一
    卡通化之豬隻圖案、圖樣下緣處標示有台糖企業識別標誌與
    優良農產品CAS 及優良養豬場認證等標誌，惟整體商標予人
    寓目顯著醒目之部分仍係『安心豚』3 字。與註冊第000000
    0 號『安心』、第0000000 號『安心雞』等商標之圖樣，分
    別由單純橫書中文『安心』與『安心雞』所構成者相較，其
    圖樣均有引人注意、醒目之中文『安心』2 字，以具有普通
    知識經驗之消費者，於購買時施以普通之注意，異時異地隔
    離觀察，應屬構成近似之商標」。惟訴願機關完全未斟酌「
    安心」2 字在消費市場上經常被作為一般描述性之說明用語
    ，作為商標業已弱勢化，不足以引致相關消費者直接與單一
    特定來源相聯想；更無視於兩造商標整體構圖及設計意匠上
    截然不同，相關消費者已能清晰區辨產製來源之事實，所為
    處分顯屬違誤不法，自難令人信服。
  (二)按商標「相同或近似於他人同一或類似商品或服務之註冊商
    標或申請在先之商標，有致相關消費者混淆誤認之虞者」，
    不得註冊，固為商標法第23條第1 項第13款之規定，惟所謂
    商標近似係指二商標予人之整體印象有其相近之處，若其標
    示在相同或類似的商品上時，以具有普通知識經驗之消費者
    ，於購買時施以普通之注意，可能會有所混淆而誤認二商品
    來自同一來源或誤認不同來源之間有所關聯而言。判斷商標
    近似，應以商標圖樣整體為觀察，此乃係由商標呈現在商品
    之消費者眼前的是整體圖樣，而非割裂為各部分分別呈現；
    至於商標外觀近似係指商標圖樣之構圖、排列、字形、設色
    等，有產生混淆誤認之虞。判斷是否有混淆誤認之虞，依被
    告公告之「混淆誤認之虞」審查基準列有下列相關因素：「
    1 、商標識別性之強弱；2 、商標是否近似暨其近似之程度
    ；3 、商品/ 服務是否類似暨其類似之程度；4 、先權利人
    多角化經營之情形；5 、實際混淆誤認之情事；6 、相關消
    費者對各商標熟悉之程度；7 、本件商標之申請人是否善意
    ；8 、其他混淆誤認之因素。」
  (三)據以核駁商標圖樣之「安心」2 字識別力薄弱，其區別商品
    來源之功能有限，受他人攀附之可能性不大，保護範圍應該
    予以縮小：
  1.按「兩商標是否予消費者已達可能混淆之相近程度，雖應注
    意比較二者顯著部份（即主要部份）相近之程度，但如顯著
    部份係屬不具識別性或識別性較弱之文字圖形者，則近似程
    度之判斷仍應以整體商標圖樣做為判斷基礎，而不能單就不
    具識別性或識別性較弱之商標圖樣顯著部份加以比較其差異
    而作為近似判斷之依據。」為 鈞院94年度訴字第237號判決
    所載。
  2.本案據以核駁之註冊第0000000號「安心」、第0000000號「
    安心雞」等商標圖樣，係分別由中文「安心」、「安心雞」
    所構成，然「安心」2 字有放心、定心、誠意等意，為日常
    生活中極為習見習知之語詞，並非任何人所獨創之標誌，在
    消費市場上經常被作為一般描述性之說明或廣告用語；對應
    近來食品業經常出現黑心食品的負面新聞，「安心」2 字更
    是被食品業者廣泛使用於產品上，以自我標榜隱喻產品的品
    質、性質與特性。
  3.據原告查名之結果發現，以「安心」2 字作為商標或結合其
    他文字作為商標圖樣，獲准註冊於食品或各類商品/ 服務者
    ，所在多有，於據以核駁諸商標指定使用之「肉鬆、肉串、
    家禽肉、家畜肉、香腸、火腿、烤雞、炸雞、雞腿、雞腳、
    炸雞塊、鹽水雞、炸雞排、炸雞肉、雞肉、滷雞腿、家禽（
    非活體）、家畜（非活體）、保存處理的肉類、肉類及其製
    品」等同一或類似商品中，亦有原告另一註冊第0000000 號
    「台糖安心豚」商標及第三人之註冊第0000000 號「安心宣
    言及圖」商標獲准，可見「安心」2 字並非任何人所首創，
    其創意性甚低，識別性自較為薄弱。
  4.因此，「安心」2 字使用於食品相關商品上，顯示消費者食
    用之後會有安心、放心的感受，僅是一種說明性或描述性的
    用語，若徒以單純「安心」此一粗略概念，自難足以引導相
    關商品購買人直接與單一特定商品來源相聯想，相關商品購
    買人於選購商品時之注意力，自應考量商品之性質、相關商
    品產製者等，判斷其商品之來源，而非單純以「安心」部分
    作為其識別依據。是以，據以核駁商標圖樣上之「安心」2
    字識別力既甚為薄弱，其區別商品來源之功能有限，受他人
    攀附之可能性不大，保護範圍自應該予以縮小，在其他商標
    圖樣與據以核駁商標相比較時，在近似性的判斷上，自然也
    須有比較嚴格的標準，事理至明。
  (四)本件商標與據以核駁諸商標之整體外觀、各自表彰之觀念均
    清晰可分，不構成近似：
  1.按「判斷商標近似，應以商標圖樣整體為觀察，此乃因商標
    呈現在消費者眼前的是整體圖樣，而非割裂為各部分分別呈
    現，至所謂『主要部分觀察』，仍不得背於整體觀察之原則
    ，易言之，主要部分最終仍是影響商標給予消費者的整體印
    象。是以，判斷商標近似，必須以整體觀察為依歸。」為鈞
    院95年度訴字第1314號之判決所載。
  2.查本件商標圖樣係以一「可愛逗趣的擬人化豬隻設計圖」結
    合「台糖肉品」、「安心豚」及「保證台糖自養自產無抗生
    素無藥物殘留」等字句，在圖樣下緣處標示有台糖企業識別
    標誌與優良農產品CAS 及優良養豬場認證等標誌，設計手法
    特殊獨特，圖文之間有其一體之觀念彰顯，且整體外觀直接
    明顯地予人台糖企業肉品之認知觀感印象，實難單獨割裂「
    安心豚」部分加以觀察；據以核駁諸商標圖樣則分別由單純
    未經設計之中文「安心」、「安心雞」所構成；其中「安心
    」為一般習見之文字，而「安心雞」則予人安心食用雞肉的
    認知印象。
  3.本件商標與據以核駁諸商標雖皆有「安心」2 字，但本件商
    標除「安心豚」等文字之外，尚包含「原告著名之企業標誌
    」、「台糖肉品」等部分，整體組成圖樣有其創意及高度識
    別性，無論外觀構圖意匠及文字圖形組合之設計態樣，與據
    以核駁諸商標相較，均顯然有別，讀音亦明顯不同，並予消
    費者寓目印象分別顯然，以具有普通知識經驗之消費者，於
    購買時施以普通之注意，當可辨識而不會有所混淆而誤認二
    者來自同一來源或雖誤認不同來源之間有所關聯，二者應非
    屬構成近似之商標，殊堪斷定。
  (五)原告為國內知名度非常高的企業，本件商標及「台糖安心豚
    」商標經原告廣泛密集地使用於消費市場上，已具有相當高
    的知名度，而為相關消費者所熟悉：
  1.原告為早期促進臺灣經濟繁榮之國營事業，成立迄今已超過
    60年歷史，歷年生產之產品逐步走向多角化經營，係屬知名
    度非常高之企業，業經被告於中台異字第G00000000 號商標
    異議審定書中認定在案。原告有鑒於事業多角化的經營，以
    及配合商品與服務多樣化之行銷手法，推行「豬隻產銷履歷
    制度」，以期提供最安全、美味、健康的豬肉給國人食用；
    原告不但是國內科技化與現代化養豬場的鼻祖，也是高品質
    與高水準豬肉的品牌領導廠商。原告自94年10月下旬起，即
    推出「本件商標」、「台糖安心豚」梅花肉片，一開始以「
    全家便利商店」作為主要通路，目前尚有原告旗下的台糖量
    販店、蜜鄰超商及大潤發量販店等據點銷售本件商標之肉品
    （詳網路下載有關「台糖安心豚」之銷售訊息、賣場及實物
    照片）。
  2.原告為促銷「台糖安心豚」肉品，除參加國際食品展之外，
    並舉辦記者發表會、生產履歷發表會，同時在各大賣場擴大
    舉辦試吃活動（詳活動照片、訊息及試吃活動結案報告）；
    「台糖安心豚」優質肉品更獲知名的摩斯漢堡、上好肉粽等
    廠商青睞，採用為產品原料。原告亦不惜耗費巨資於電視及
    各大報章媒體、農民曆持續刊登廣告（詳媒體廣告、播出紀
    錄、廣告光碟及電視廣告事後評估等），在松山機場及各大
    賣場，均可見到「本件商標」圖樣、「台糖安心豚」等醒目
    看板，在消費市場上曝光率極高，銷售量甚佳，更是優質豬
    肉的保證品牌，由之也可見原告以本件商標圖樣指定使用於
    肉類相關製品申請註冊之善意。隨著「本件商標」、「台糖
    安心豚」全省銷售據點之密集，以及藉助強勢的媒體宣傳，
    接觸過「本件商標」及「台糖安心豚」等產品之消費者人數
    顯已難以計數，其不僅已成為原告肉品代表標誌之一，在相
    關消費者心目中更具有相當高的知名度，本件商標顯然已為
    消費者所熟悉，為一著名商標，相關消費者一視及本件商標
    圖樣上之「台糖企業識別標誌」或「台糖肉品」等標誌時，
    自能即刻與原告產生直接而單一來源之強烈聯想；縱使未曾
    購買過原告產品之消費者，也能從本件商標圖樣上之「台糖
    」字樣知悉其為原告所提供之商品，而得以區辨其與據以核
    駁商標來自不同產製主體，自無產生混淆誤認之虞。
  (六)原告檢送之證據資料應足以證明本件商標已臻著名，且廣為
    相關消費者所知悉，且原告業以「台糖安心豚」作為商標圖
    樣申准，與據以核駁商標有併存註冊之事實，本件商標有其
    設計之一致性，自無致相關消費者混淆誤認之虞：
  1.查原告另以「台糖安心豚」作為商標圖樣於「肉類及其製品
    、豬肉」等商品取得註冊第0000000 號商標權在案，本件商
    標圖樣與該註冊第0000000 號商標之文字內容間有其相通之
    概念及一致性；第三人亦有以註冊第0000000 號「安心宣言
    及圖」商標與據以核駁諸商標有併存註冊之事實（即註冊第
    0000000 號「台糖安心豚」、第0000000 號「安心宣言及圖
    」等商標）。由之可見「安心」2 字屬普通習見之文字，並
    非出自任何人之獨創，識別性甚低，縱使本件商標與據以核
    駁諸商標均以「安心」作為圖樣一部份，然因設計旨趣有別
    ，各具構圖意匠，外觀亦予人不同之寓目觀感。
  2.本件商標除「安心豚」之外，既另緊密結合圖案及其他文字
    設計，與單純文字之據以核駁諸商標更是顯然可分，異時異
    地隔離觀察，當無使消費者視二者為同一主體之系列商標，
    自非屬近似之商標，應無致相關消費者產生混淆誤認之虞，
    其無商標法第23條第1項第13款規定之適用，足堪確認。
  (七)原處分與訴願決定均屬違法之處分：
  1.本件商標與據以核駁諸商標圖樣上之「安心」2 字為習見習
    知之語詞，因此於論究商品來源有無相聯想而致混淆誤認之
    虞時，除端視商標圖樣之近似程度外，仍需考量商標之獨創
    性、實際商品市場環境、各類商標併存情形、商品性質與關
    聯性、相關商品購買人之注意程度等因素綜合判斷之。查商
    標註冊實務上以「安心」作為商標圖樣或圖樣一部份經核准
    註冊者，所在多有；於其所指定使用之肉類及其製品等相關
    商品者亦有之，由之足見「安心」2 字為業界常用之商標設
    計文字，其識別性已相當弱勢化，消費者實難僅以「安心」
    部分而辨識商品來源，自需另行參酌其他中、外文文字及圖
    形間不同之特徵所產生之識別作用，始得以區別彼此商品。
  2.今本件商標與據以核駁諸商標於構圖意匠及表彰之觀念上均
    迥然有別，整體觀察並無使人產生混淆誤認之虞，惟原處分
    及訴願決定以「圖樣均有引人注意、醒目之中文『安心』2
    字」為由，遽認兩造商標構成近似，其對法律上「近似」概
    念之詮釋，顯然淪於主觀。實則，商標圖樣近似與否之決定
    ，實應考慮二商標圖樣之間，依社會一般人之通念，彼此間
    有無顯著之特徵可資辨識。本件商標與據以核駁諸商標雖均
    有「安心」2 字做為構思之題材，惟原處分及訴願決定並未
    斟酌「安心」商標普遍習見之事實，亦未就原告已取得「台
    糖安心豚」商標註冊，及其商標設計旨趣之差異、構圖截然
    可分等足以令人清楚辨識部分予以考量，即率持「安心」2
    字遽認近似，顯有前後矛盾及相同案情處理不一致之情事，
    就所為不同之處理結果，亦無合法妥適之理由以為支持，實
    違反行政自我拘束原則與平等原則，亦屬理由不備及恣意裁
    量之違法處分。
  (八)綜上論結，本件商標並無商標法第23條第1 項第13款規定之
    適用。原處分與訴願決定均有違法，敬祈鈞院明鑒，賜判決
    如聲明，以維原告權益，至為感禱。
乙、被告主張：
  (一)按商標「相同或近似於他人同一或類似商品或服務之註冊商
    標或申請在先之商標，有致相關消費者混淆誤認之虞者」，
    不得註冊，為商標法第23條第1 項第13款前段所明定。而判
    斷是否有致消費者混淆誤認之虞，被告公告之「混淆誤認之
    虞」審查基準中，明列有各項相關參考之因素，其中商標近
    似及商品類似二項要素，依前揭法條規定為必須具備之要件
    ，其他參酌要素則視個案中是否存在而為斟酌，此先敘明。
  (二)本件商標圖樣上之「安心豚」係以較大醒目之文字橫列於圖
    樣中間，為整體圖樣中予相關消費者寓目印象深刻部分，與
    據以核駁之註冊第0000000號「安心」、第0000000號「安心
    雞」等商標之中文相較，皆以相同之「安心」2 字作為主要
    識別部分，有使具有普通知識經驗之消費者，於購買時施以
    普通之注意，可能會有所混淆而誤認二商品來自同一來源或
    雖不相同但有關聯之來源，應屬構成近似之商標。
  (三)本件商標指定使用之「肉類及其製品、肉乾、肉酥、扣肉、
    香腸、豬腳、豬肉、滷肉、保存處理的肉類；肉類速食調理
    包、肉汁、肉湯、高湯」等商品，與據以核駁商標指定使用
    之「肉鬆、肉串、家禽肉、香腸、火腿、烤雞、炸雞、燒雞
    、雞腿、雞腳、炸雞塊、鹽水雞、炸雞排、炸雞肉、雞肉、
    滷雞腿、鹹水雞、家禽（非活體）、保存處理的肉類、肉類
    及其製品」等商品相較，二者提供予消費者之功能、用途相
    同或相近，如標示相同或近似之商標，依一般社會通念及市
    場交易情形，一般消費者極有可能誤認二商標之商品係同一
    來源，或者誤認二商標之使用人間存在關係企業、授權關係
    、加盟關係或其他類似關係，而產生混淆誤認情事，自有首
    揭法條規定之適用。
  (四)原告所檢送實際行銷資料，僅可認定「台糖」商標之長久使
    用，已為消費者認識其為表彰商品之標誌，尚不足認定本件
    商標之使用，已具相當知名度，而為消費者所熟知；另所舉
    已取得註冊之0000000 號「台糖安心豚」商標，即因其起首
    有相同大小之「台糖」文字並列，相關消費者對商品之來源
    不致混淆，與本件商標案情不同；至原告另舉註冊第000000
    0 號「安心宣言及圖」案例，案情亦有差別，且依商標個案
    審查拘束原則，自不得比附援引，執為本件商標應予核准之
    論據。
  (五)是被告依法核駁其註冊之申請，並無不合。
    理  由
一、本件原告之代表人原為余政憲，自96年11月6 日起變更為甲
    ○○，有公司及分公司基本資料查詢一紙在卷足憑；另被告
    之代表人原為蔡練生，自96年12月3 日起變更為王美花，亦
    有行政院令一紙在卷足憑，是兩造均聲明承受訴訟，核無不
    合，應予准許，合先敘明。
二、按商標「相同或近似於他人同一或類似商品或服務之註冊商
    標或申請在先之商標，有致相關消費者混淆誤認之虞者」，
    不得註冊，為商標法第23條第1 項第13款所明定。是以，上
    開條款規定之適用，以兩造商標或標章構成相同或近似為前
    提要件。
三、本件係原告前於95年06月21日以「台糖安心豚及圖」商標，
    指定使用於商標法施行細則第13條所定商品及服務分類表第
    29類之「肉類及其製品、肉乾、肉酥、扣肉、香腸、豬腳、
    豬肉、滷肉、保存處理的肉類；肉類速食調理包、肉汁、肉
    湯、高湯」等商品，向被告申請註冊。經被告審查，認其與
    據以核駁之註冊第0000000 號「安心」、0000000 號「安心
    雞」等商標構成近似，且均指定使用於「肉類及其製品」等
    類似商品，有致相關消費者混淆誤認之虞，應不准註冊，乃
    以96年03月26日商標核駁第299180號審定書為應予核駁之處
    分。原告不服，提起訴願，經訴願決定駁回，原告猶未甘服
    ，向本院提起行政訴訟，並為如事實欄所載之主張。是本件
    應審究者厥為系爭商標與據以評定商標是否構成相同或近似
    ？
四、本院判斷如下：
  (一)按所謂商標近似係指二商標予人之整體印象有其相近之處，
    若其標示在相同或類似的商品/ 服務上時，以具有普通知識
    經驗之消費者，於購買時施以普通之注意，可能會有所混淆
    而誤認二商品/ 服務來自同一來源或誤認不同來源之間有所
    關聯。另商標近似之判斷得就二商標外觀、觀念及讀音為觀
    察，足以讓消費者對標誌整體形成核心印象之主要部分異時
    異地隔離各別觀察，以辨其是否足以引起混淆誤認之虞。
  (二)查本件系爭註冊第00000000號「台糖安心豚及圖」商標圖樣
    ，係由一「擬人化豬隻設計圖」、「台糖肉品」、「安心豚
    」及「保證台糖自養自產無抗生素無藥物殘留」等字句，在
    圖樣下緣處標示有台糖企業識別標誌與優良農產品CAS 及優
    良養豬場認證等標誌組成；而據以核駁諸商標圖樣則分別由
    單純未經設計之中文「安心」、「安心雞」所構成；其中「
    安心」為一般習見之文字，而「安心雞」則予人安心食用雞
    肉的認知印象。二造商標圖樣相較，僅系爭商標之「安心」
    二字與據以核駁「安心」二字相同；然判斷商標是否近似，
    揆諸上開說明，除就二商標之讀音為比較外，另應就商標之
    外觀為整體為觀察；查本件系爭商標除「安心豚」等文字之
    外，尚包含「擬人化豬隻設計圖」、「台糖肉品」、「安心
    豚」及「保證台糖自養自產無抗生素無藥物殘留」等字句，
    二者在整體外觀圖形設計意匠上已有差異；況「台糖」二字
    已廣為國內消費者所熟悉，為一著名商標，相關消費者一視
    及本件系爭商標圖樣上之「台糖企業識別標誌」或「台糖肉
    品」等標誌時，自能認知系爭產品來自原告公司所生產；從
    而，兩造商標整體圖樣觀之，相關消費者於購買時施以普通
    所用之注意，於異時異地隔離觀察或市場交易連貫唱呼之際
    ，當能予以區辨，故兩造商標應非屬構成近似之商標。
五、綜上所述，系爭商標與據以核駁之商標並非近似，系爭商標
    自無商標法第23條第1 項第13款規定之適用。原處分僅以二
    者均有引人注目之中文「安心」二字，即對於原告之申請案
    為核駁之處分，殊嫌率斷，訴願決定予以維持，亦有違誤；
    原告執此指摘，訴請撤銷原處分及訴願決定，為有理由，應
    予准許。又系爭商標是否應准註冊，有無另有核駁事由，尚
    有待被告查明後另為適法之處分。是原告請求命被告應作成
    核准本案商標准予註冊之處分，並未達全部有理由之程度，
    逾此部分請求，不應准許，應予駁回。
六、本件事證已明，兩造其餘主張或答辯，已與本院判決結果無
    影響，爰毋庸一一論述，併此敘明。
據上論結，本件原告之訴為一部有理由，一部無理由，依行政訴
訟法第200 條第4 款、第104 條、民事訴訟法第79條，判決如主
文。
中    華    民    國    97    年    3     月    20    日
                   臺北高等行政法院第七庭
                             審判長法  官  李得灶
                                   法  官  林育如
                                   法  官  黃秋鴻
上為正本係照原本作成。
如不服本判決，應於送達後20日內，向本院提出上訴狀並表明上
訴理由，如於本判決宣示後送達前提起上訴者，應於判決送達後
20日內補提上訴理由書（須按他造人數附繕本）。
中    華    民    國    97    年    3     月    20    日
                                   書記官  林苑珍


司法院資訊處製作；財團法人民間司法改革基金會備份。
